【裁判字號】    97,家上,41
【裁判日期】    970304
【裁判案由】    離婚
【裁判全文】
臺灣高等法院民事判決                  97年度家上字第41號
上  訴  人  甲○○
被  上訴人  洪瓊珍
上列當事人間離婚事件，上訴人對於中華民國96年1月12日台灣
新竹地方法院95年度婚字第466號第一審判決提起上訴，本院判
決如下：
    主      文
原判決廢棄，發回台灣新竹地方法院。
    事實及理由
一、按第一審之訴訟程序有重大之瑕疵者，第二審法院得廢棄原
    判決，而將該事件發回原法院；第451條第1項之判決，得不
    經言詞辯論為之。民事訴訟法第451條第1項、第453條定有
    明文。又民事訴訟法第249條第2項所謂原告之訴，依其所訴
    事實，在法律上顯無理由者，係指依原告於訴狀內記載之事
    實觀之，在法律上顯然不能獲得勝訴之判決者而言。若僅因
    訴狀內不表明證據，致不知原告所訴事實是否真實者，即不
    得謂原告之訴在法律上顯無理由。（最高法院62年度台上字
    第845號(2)判例參照）
二、本件上訴人於原審起訴主張其於民國（下同）91年6月1日與
    大陸地區人士即被上訴人在新竹縣竹北市居住地結婚，被上
    訴人竟於92年8月2日後離家起迄今均未履行同居義務，並另
    於95年1月與訴外人范紀木結婚，顯係惡意遺棄云云，為此
    依民法第1052條第1項第5款之規定，請求判決准兩造離婚等
    語。原審以：「(一)按原告之訴，依其所訴之事實，在法律上
    顯無理由者，法院得不經言詞辯論逕以判決駁回之，民事訴
    訟法第249條第2項定有明文。所謂依其所訴之事實在法律上
    顯無理由者，係指原告於訴狀記載之事實，縱令屬實，在法
    律上顯然不能獲得勝訴之判決者而言，最高法院62年台上字
    第845號判例揭示甚明。(二)查，被告於92年8月2日離家返回
    大陸地區後，原告即不為被告辦理來台申請一節，業經原告
    供明在卷（見本院96年1月10日筆錄），則是原告不再代被
    告辦理來台手續，被告即無從來台與原告共同生活，即難謂
    被告有何惡意遺棄情事。本件原告提起本訴，顯無理由」等
    情，不經言詞辯論逕行駁回上訴人之訴。
三、本院查，民事訴訟法第249條第2項固規定：原告之訴，依其
    所訴之事實，在法律上顯無理由者，法院得不經言詞辯論，
    逕以判決駁回之，惟此項規定係指依據原告所訴之事實，不
    經調查，即可認定其訴在法律上顯無理由而應受敗訴之判決
    者，始足當之。如甲主張乙向丙借用若干元，並無任何法律
    上之原因，逕行起訴請求乙返還該項借款是。至原告之訴，
    依據其所訴之事實，如尚待法院調查證據，始能確定其事實
    之有無，則與其訴在法律上顯無理由有間，自無該條規定之
    適用（最高法院62年度台上字第845號判例(2)參照）。本件
    上訴人主張被上訴人惡意遺棄，因而依民法第1052條第1項
    第5款規定，請求判准兩造離婚，原審於96年1月10日行準備
    程序，訊問證人涂淑瑗及張正旺，已行調查證據程序，即與
    民事訴訟法第249條第2項規定不合，何況上訴人於原審另主
    張被上訴人另於95年1月與訴外人范紀木結婚，提出其結婚
    公證書影本為證（見原審卷第18、19頁），雖其並未援引民
    法第1052條第1項第1款規定為請求，然民事訴訟法第199 條
    之1規定：依原告之聲明及事實上之陳述，得主張數項法律
    關係，而其主張不明瞭或不完足者，審判長應曉諭其敘明或
    補充之。被告如主張有消滅或妨礙原告請求之事由，究為防
    禦方法或提起反訴有疑義時，審判長應闡明之。另同法第
    199條第2項規定，審判長應向當事人發問或曉諭，令其為事
    實上及法律上陳述、聲明證據，或為其他必要之聲明及陳述
    ，其所聲明及陳述有不明瞭或不完足者，應令其敘明或補充
    之，此為審判長（或獨任推事）因定訴訟關係之闡明權，同
    時並為其義務，故審判長對於訴訟關係未盡此項必要之處置
    ，違背闡明之義務者，其訴訟程序即有重大瑕疵，而基此所
    為之判決，亦屬違背法令（最高法院43年台上字第12號判例
    參照）。乃原審於行準備程序後，未依法行使闡明權，即不
    經言詞辯論，逕以判決駁回上訴人於原審之訴，其訴訟程序
    自有重大瑕疵，上訴意旨雖未執以指摘，然原判決既有可議
    ，為維持審級制度，而有必要將原判決廢棄，發回原法院審
    理，爰不經言詞辯論，為判決如主文。
四、據上論結，本件上訴為有理由，依民事訴訟法第451條第1項
    、第453條，判決如主文。
中    華    民    國    97    年    3     月    4     日
                  民事第三庭
                        審判長法  官  林敬修
                              法  官  藍文祥
                              法  官  黃騰耀
正本係照原本作成。
被上訴人如不服本判決，應於收受送達後20日內向本院提出上訴
書狀，其未表明上訴理由者，應於提出上訴後20日內向本院補提
理由書狀（均須按他造當事人之人數附繕本）上訴時應提出委任
律師或具有律師資格之人之委任狀；委任有律師資格者，另應附
具律師資格證書及釋明委任人與受任人有民事訴訟法第466條之1
第1項但書或第2項（詳附註）所定關係之釋明文書影本。
中    華    民    國    97    年    3     月    4     日
                              書記官  林麗觀
附註：
民事訴訟法第466條之1（第1項、第2項）：
對於第二審判決上訴，上訴人應委任律師為訴訟代理人。但上訴
人或其他法定代理人具有律師資格者，不在此限。
上訴人之配偶、三親等內之血親、二親等內之姻親，或上訴人為
法人、中央或地方機關時，其所屬專任人員具有律師資格並經法
院認為適當者，亦得為第三審訴訟代理人。


司法院資訊處製作；財團法人民間司法改革基金會備份。
